【裁判字號】    95,上訴,2898
【裁判日期】    950928
【裁判案由】    違反臺灣地區與大陸地區人民關係條例等
【裁判全文】
臺灣高等法院刑事判決                95年度上訴字第2898號
上  訴  人
即  被  告  甲○○
上列上訴人因違反臺灣地區與大陸地區人民關係條例等案件，不
服臺灣臺北地方法院95年度訴字第719號，中華民國95年6月23日
第一審判決（起訴案號：臺灣臺北地方法院檢察署95年度偵字第
8111號），提起上訴，本院判決如下：
    主  文
上訴駁回。
    事  實
一、甲○○前因詐欺案件，經臺灣臺北地方法院以九十四年易字
    第一八四０號刑事判決判處有期徒刑六月確定，並於民國九
    十五年四月十二日易科罰金執行完畢（尚不構成累犯）。
二、甲○○明知翁才明（業經原審判決確定）為大陸地區人民，
    二人亦無結婚真意，為讓翁才明入境臺灣地區工作，甲○○
    竟與不詳姓名綽號「張先生」之成年男子共同基於使大陸地
    區人民非法進入臺灣地區之犯意聯絡；並與翁才明、「張先
    生」另基於使公務員登載不實於職務上所掌公文書復持以行
    使之犯意聯絡，約定由「張先生」給付甲○○四萬元報酬後
    ，甲○○先於九十二年七月三十日，前去大陸地區福建省福
    州市公證處與翁才明辦理結婚手續，迨領得大陸地區核發之
    結婚公證書後，甲○○即持該公證書向財團法人海峽交流基
    金會（下稱海基會）取得認證證明，再於九十二年八月二十
    五日持結婚公證書及海基會出具之認證證明，前往臺北市文
    山區第一戶政事務所辦理結婚登記，使不知情之戶政人員將
    甲○○、翁才明結婚之不實事項登載於職務上所掌之戶籍登
    記簿及戶籍謄本等公文書上，並據以核發戶籍謄本予甲○○
    ，足以生損害於戶政機關對於戶籍資料管理之正確性。甲○
    ○旋於九十二年八月二十五日前往臺北市政府警察局文山第
    一分局復興派出所，填具「大陸地區人民進入臺灣地區保證
    書」，連同戶籍謄本一併持向該所警員行使，使承辦警員在
    對保或證明機關（構）簽註意見欄對保核章，甲○○遂得於
    九十二年八月二十六日，檢具「大陸地區人民進入臺灣地區
    旅行證申請書」、保證書、戶籍謄本、結婚公證書、認證書
    等文件，向內政部警政署入出境管理局（下稱境管局），以
    配偶來臺探親為由，申請核准翁才明入境並發給大陸地區人
    民進入臺灣地區旅行證，境管局承辦人員遂據以核發中華民
    國臺灣地區旅行證，使翁才明得於九十二年十月三日持該旅
    行證非法進入臺灣地區。嗣翁才明於九十四年九月二十七日
    下午三時許，因非法在臺工作，為警在臺北市○○區○○街
    一０九之二號平等農場內查獲，始悉上情。
三、案經臺北市政府警察局士林分局報告臺灣士林地方法院檢察
    署檢察官呈由臺灣高等法院檢察署檢察長令轉臺灣臺北地方
    法院檢察署檢察官偵查起訴。
    理  由
一、本件經檢察官提起公訴，被告甲○○於本院審理中就被訴事
    實為有罪之陳述，經審判長告知簡式審判程序之旨，並聽取
    公訴人及被告之意見後，裁定進行簡式審判程序，合先敘明
    。
二、上述事實，訊據上訴人即被告甲○○於偵查、原審及本院審
    理時坦承不諱，核與同案被告翁才明於警詢供述情節相符，
    並有大陸地區福建省福州市結婚公證書、海基會認證證明書
    、結婚登記申請書、戶籍謄本、大陸地區人民進入臺灣地區
    保證書、旅行證申請書等在卷可稽（見偵字第一六０八號卷
    第二十頁、第二一頁、第四一至四三頁、第四五至五十頁）
    ，足見被告自白確與事實相符。事證明確，被告犯行堪以認
    定。
三、按大陸地區人民非經主管機關許可，不得進入臺灣地區，臺
    灣地區與大陸地區人民關係條例第十條第一項定有明文，而
    大陸地區人民其父母、配偶或子女在臺灣地區設有戶籍者，
    得申請進入臺灣地區探親，九十三年三月一日修正前之大陸
    地區人民進入臺灣地區許可辦法第三條第一項第三款亦規定
    甚明。本件被告及綽號「張先生」之成年男子，為使大陸地
    區人民翁才明得依據上開規定入境臺灣地區，被告及翁才明
    以徒具外觀合法形式之假結婚，由翁才明以探親為由申請來
    臺，而規避對大陸地區人民進入臺灣地區之管制，自仍屬非
    法入境（最高法院九十二年臺上字第四十號判決要旨參照）
    。再被告行為後，臺灣地區與大陸地區人民關係條例雖已於
    九十二年十月二十九日修正公布，其中關於使大陸地區人民
    非法進入臺灣地區之處罰規定即修正後該條例第七十九條，
    係自同年十二月三十一日起施行；依修正後該條例第七十九
    條第一項之規定，違反同條例第十五條第一款不得使大陸地
    區人民非法進入臺灣地區之規定者，法定刑已由修正前之「
    五年以下有期徒刑、拘役或科或併科新臺幣五十萬元以下罰
    金」，提高為「一年以上七年以下有期徒刑，得併科新臺幣
    一百萬元以下罰金」，然依刑法第二條第一項規定「行為後
    法律有變更者，適用行為時之法律，但行為後之法律有利於
    行為人者，適用最有利於行為人之法律。」，經比較新舊法
    結果，新法並未較有利於被告，自應適用修正前臺灣地區與
    大陸地區人民關係條例第七十九條第一項處罰。核被告所為
    ，係犯刑法第二百十六條、第二百十四條之行使使公務員登
    載不實事項於職務上所掌公文書罪及修正前臺灣地區與大陸
    地區人民關係條例第七十九條第一項之罪。刑法第二百十四
    條之行使使公務員登載不實事項於職務上所掌公文書罪關於
    罰金刑部份，依修正後刑法施行法第一條之一規定：「中華
    民國九十四年一月七日刑法修正施行後，刑法分則編所定罰
    金之貨幣單位為新臺幣。九十四年一月七日刑法修正時，刑
    法分則編未修正之條文定有罰金者，自九十四年一月七日刑
    法修正施行後，就其所定數額提高為三十倍。但七十二年六
    月二十六日至九十四年一月七日新增或修正之條文，就其所
    定數額提高為三倍。」經比較新舊法結果，刑度相同，依刑
    法第二條第一項前段規定，應適用修正前之規定論處。又被
    告與翁才明及綽號「張先生」者，就行使使公務員登載不實
    公文書罪間；被告與綽號「張先生」者，就使大陸地區人民
    非法進入臺灣地區罪間，各有犯意聯絡及行為分擔，均為共
    同正犯。被告使公務員登載不實事項於職務上所掌公文書後
    ，復持以行使，使公務員登載不實事項於公文書之低度行為
    ，應為行使之高度行為所吸收，不另論罪。被告行為後，刑
    法第五十五條牽連犯部份業於九十四年二月二日刪除，並於
    九十五年七月一日施行，經比較新舊法結果，以舊法較有利
    於被告，依刑法第二條第一項前段規定，仍適用修正前第五
    十五條後段規定。被告所犯上開二罪間，具有方法結果之牽
    連關係，為牽連犯，應依修正前第五十五條後段規定，從一
    重以修正前臺灣地區與大陸地區人民關係條例第七十九條第
    一項之規定處斷。雖原判決未及比較適用新舊法，然修正後
    規定係以適用行為時法為原則，然經比較新舊法，行為後法
    律並非較有利於行為人，自仍應適用行為時法，則原判決就
    被告所犯各罪，均適用行為時法即無不當，自不構成撤銷之
    事由。
四、原審調查結果，適用修正前臺灣地區與大陸地區人民關係條
    例第七十九條第一項，刑法第十一條前段、第二條第一項、
    第二十八條、第二百十六條、修正前第二百十四條、修正前
    第五十五條後段，罰金罰鍰提高標準條例第一條前段規定，
    同時審酌被告犯罪動機、目的、手段、危害國家安全之程度
    ，及犯罪後坦承犯行之態度等一切情狀，量處有期徒刑七月
    ，並就公訴意旨另以：被告另於九十二年八月二十五日前往
    臺北市政府警察局文山第一分局復興派出所，填具「大陸地
    區人民進入臺灣地區保證書」，使不知情之承辦員警在對保
    或證明機關（構）簽註意見欄上，就被告確有擔任保證人資
    格之不實內容對保核章，被告得於其後檢具「大陸地區人民
    進入臺灣地區旅行證申請書」、保證書、戶籍謄本、結婚公
    證書、認證書等文件，向境管局，以配偶來臺探親為由，申
    請核准翁才明入境並發給大陸地區人民進入臺灣地區旅行證
    ，不知情之境管局承辦人員因之據以核發中華民國臺灣地區
    旅行證，因認此部分行為另涉有刑法第二百十六條、第二百
    十四條之行使使公務員登載不實文書罪嫌一節，以查：（一
    ）按刑法第二百十四條所謂使公務員登載不實事項於公文書
    罪，須一經他人之聲明或申報，公務員即有登載之義務，並
    依其所為之聲明或申報予以登載，而屬不實之事項者，始足
    構成，若其所為聲明或申報，公務員尚須為實質之審查，以
    判斷其真實與否，始得為一定之記載者，即非本罪所稱之使
    公務員登載不實（最高法院七十三年臺上字第一七一０號判
    例意旨參照）。又按大陸地區人民，須經主管機關許可始得
    進入臺灣地區，臺灣地區與大陸地區人民關係條例第十條第
    一項定有明文，而主管機關內政部亦據此訂定「大陸地區人
    民進入臺灣地區許可辦法」以資規範，從而，大陸地區人民
    申請進入臺灣地區，其申請入境之事由是否屬實，主管機關
    應為實質審查，以判斷真實與否，並非一經聲明即有登載之
    義務。本件被告先持相關文件，向境管局申請翁才明來臺探
    親，使該管公務員在前揭職務上所掌之旅行證申請書公文書
    上之審核欄內記載結婚等不實事項，並據以核發翁才明中華
    民國臺灣地區旅行證，而被告填載之「大陸地區人民進入臺
    灣地區旅行證申請書」，依其性質不過係以翁才明代理人名
    義提出申請所出具之私文書（見偵字第一六０八號卷第四五
    頁），境管局據以審核，而為實質審查後，發覺有通謀虛偽
    結婚之情形，自得不予核准大陸男子翁才明進入臺灣地區；
    又境管局依臺灣地區與大陸地區人民關係條例第十條第三項
    及內政部發布之大陸地區人民進入臺灣地區許可辦法第十七
    條規定，對大陸地區人民進入臺灣地區之申請事項，有實質
    審查之准駁權限，顯非被告一經提出申請，境管局即有登載
    義務並據以許可，益見承辦之公務員有實質審查義務，僅疏
    未查知被告與翁才明係假結婚，致誤為准許而已。（二）另
    觀前揭對保保證書下方之「對保或證明機關簽註意見欄」係
    員警依職權審查保證人資格加註核章，為公文書（見偵字第
    一六０八號卷第四七頁），此觀之臺灣地區與大陸地區人民
    關係條例第十條授權主管機關訂定之「大陸地區人民進入臺
    灣地區許可辦法」第十五、十六條即明。其中第一項記載「
    經查保證人甲○○確實設籍並居住本轄，有能力履行保證責
    任」，顯然此部份係員警實質審查後填載之部分，第二項記
    載「經詢保證人甲○○稱：其與被保人翁才明係夫妻關係，
    願意完全負起保證人責任」等語，亦係員警審核後將被告所
    為之陳述記載於簽註意見欄，並非指一經被告之申報，即認
    定保證人與被保人間確實有夫妻關係，否則即違反臺灣地區
    與大陸地區人民關係條例第十條採許可制之規定。
    （三）本案被告以不實之事由，申請大陸地區人民翁才明入
    境臺灣地區，既須經主管機關為實質之審查以為准駁之決定
    ，縱上開主管機關之承辦公務員疏於審查，致使朦混通過，
    准許入境，然揆諸前開說明，此部分仍不生所謂刑法第二百
    十四條情形之可言，被告此部分所為，尚與刑法第二百十六
    條、第二百十四條之行使使公務員登載不實文書罪之構成要
    件有間，惟此部分依公訴意旨認倘成立犯罪，與被告前開論
    罪科刑之刑法第二百十六條、第二百十四條之罪，有連續犯
    之裁判上一罪關係，故不另為無罪之諭知。認事用法，核無
    違誤，量刑亦屬妥適。被告上訴，指稱量刑過重。惟被告所
    犯修正前臺灣地區與大陸地區人民關係條例第七十九條第一
    項之罪，法定本刑為五年以下有期徒刑、拘役或科或併科新
    臺幣五十萬元以下罰金。原審量處有期徒刑七月，尚屬輕度
    之刑。被告指稱原審量刑過重，為無理由，應予駁回。至被
    告於原審及本院均坦承犯行，犯後態度固屬良好。惟被告另
    因詐欺案件，經臺灣臺北地方法院於九十四年十二月二十一
    日判處有期徒刑六月確定，並於九十五年四月十二日易科罰
    金執行完畢，有本院被告前案記錄表在卷為憑。被告既於本
    案犯罪後，另有詐欺犯行，自不宣告緩刑，併此敘明。
據上論斷，應依刑事訴訟法第273條之1第1項、第368條，判決如
主文。
本案經檢察官沈明彥到庭執行職務。
中    華    民    國     95    年    9    月    28   日
                  刑事第八庭審判長法  官  鄭文肅
                                  法  官  楊炳禎
                                  法  官  陳國文
以上正本證明與原本無異。
如不服本判決，應於收受送達後十日內向本院提出上訴書狀，其
未敘述上訴之理由者並得於提起上訴後十日內向本院補提理由書
（均須按他造當事人之人數附繕本）。
                                  書記官  蔡棟樑
中    華    民    國     95    年    9    月    28   日
附錄：本案論罪科刑法條全文
修正前臺灣地區與大陸地區人民關係條例第79條第1項：
違反第十五條第一款規定者，處五年以下有期徒刑、拘役或科或
併科新臺幣五十萬元以下罰金。
修正前臺灣地區與大陸地區人民關係條例第15條第1款：
下列行為不得為之：
一  使大陸地區人民非法進入臺灣地區。
刑法第216條：
行使第 210 條至第 215 條之文書者，依偽造、變造文書或登載
不實事項或使登載不實事項之規定處斷。
刑法第214條：
明知為不實之事項，而使公務員登載於職務上所掌之公文書，足
以生損害於公眾或他人者，處3年以下有期徒刑、拘役或5百元以
下罰金。


司法院資訊處製作；財團法人民間司法改革基金會備份。
